【裁判字號】    93,上,1093
【裁判日期】    950118
【裁判案由】    給付價款
【裁判全文】
臺灣高等法院民事判決                  93年度上字第1093號
上  訴  人  乙○○
訴訟代理人  李勇三律師
被上訴人    希門國際股份有限公司
兼法定代理  丙○○
人
訴訟代理人  甲○○
被上訴人    Duvert Limited  即希門國際有限公司
                        D,  KOON,  HONG  KONG
法定代理人  丁○○
共      同
訴訟代理人  鄭秀惠律師
複代理人    李後政律師
上列當事人間給付價款事件，上訴人對於中華民國93年11月30日
臺灣臺北地方法院92年度訴字第6102號第一審判決提起上訴，本
院於95年1月4日言詞辯論終結，判決如下：
    主  文
原判決關於駁回上訴人後開第二項之訴及假執行暨該訴訟費用部
分均廢棄。
被上訴人希門國際有限公司應給付上訴人新台幣貳佰柒拾貳萬元
，及自民國九十三年四月二十一日起至清償日止，按年息百分之
五計算之利息。
其餘上訴駁回。
廢棄改判部分第一、二審訴訟費用由被上訴人希門國際有限公司
負擔。駁回部分第二審訴訟費用由上訴人負擔。
本判決所命給付，於上訴人供擔保新台幣玖拾壹萬元後得假執行
，但被上訴人希門國際有限公司如以新台幣貳佰柒拾貳萬元供擔
保，得免為假執行。
    事實及理由
一、上訴人主張：上訴人原任職於被上訴人希門國際股份有限公
    司（下稱希門公司），持有該公司股份62500股，被上訴人
    希門公司已委由被上訴人Duvert Limited即希門國際有限公
    司（下稱Duvert Limited）以每股新台幣（以下同）64.02
    元之價格買回，共計價款0000000元，扣除上訴人原所積欠
    之借款0000000元，Duvert Limited應給付上訴人價款
    0000000 元。上訴人委請律師於92年11月20日催告其於函到
    5日內給付，被上訴人Duvert Limited於92年10月21日收到
    ，應自92 年11月27日起負遲延責任。而Duvert Limited係
    未經我國政府認許登記之香港法人，希門公司就買回上訴人
    持有股份一事特以Duvert Limited名義寄發存證信函給上訴
    人，並於該存證信函上加蓋被上訴人希門公司章戳及被上訴
    人丙○○私章，顯係以Duvert Limited代理人身分為收購股
    份之法律行為，依香港澳門關係條例第40條規定，自應與
    Duvert Limited連帶負責。又被上訴人丙○○以Duvert
    Limited公司法定代理人身分與上訴人為收買股份有限公司
    之法律行為，依司法院院字第639號解釋及香港澳門關係條
    例第40條規定，應與Duvert Limited負連帶責任。故先位請
    求：被上訴人希門公司應與被上訴人Duvert Limited連帶給
    付上訴人0000000元及自92年11月27日起至清償日止按年息
    5%計算之利息。備位請求：被上訴人丙○○應與被上訴人
    Duvert Limited連帶給付上訴人0000000元及自92年11月27
    日起至清償日止按年息5%計算之利息。原審為上訴人敗訴之
    判決，上訴人不服提起上訴，其先位聲明：(1)原判決廢棄。
    (2)被上訴人希門公司應與被上訴人Duvert Limited連帶給付
    上訴人0000000元及自92年11月27日起至清償日止按年息5%
    計算之利息。(3)願供擔保請准宣告假執行。備位聲明：(1)原
    判決廢棄。(2)被上訴人丙○○應與被上訴人Duvert Limited
    連帶給付上訴人0000000元及自92年11月27日起至清償日止
    按年息5%計算之利息。(3)願供擔保請准宣告假執行。
二、被上訴人則以：主觀預備訴之合併，為現行法及實務所不採
    ，上訴人於原審追加被上訴人丙○○為備位被告，原審認不
    應准許，於法並無違誤。且被上訴人Duvert Limited係於香
    港地區所設立之法人，於我國並無任何財產，則我國法院對
    Duvert Limited部分當無管轄權。且認股行為僅存在於上訴
    人與Duvert Limited間，與被上訴人希門公司、丙○○無涉
    ，被上訴人希門公司、丙○○亦非Duvert Limited之代理人
    。被上訴人Duvert Limited以存證信函向上訴人為抵銷之意
    思表示，乃其自身所為意思表示，僅係為求寄送或收受信件
    往返之時效性，假被上訴人希門公司為傳達機關。另上訴人
    任職被上訴人希門公司期間，明知當時經營策略係必須「低
    於舊價」向國內製造商購買貨品，竟藉職務之便，欺瞞公司
    利用美金報價，以「不降反漲」之計價方式與訴外人峻山塑
    膠股份有限公司公司（下稱峻山公司）、萬鈞企業有限公司
    （下稱萬鈞公司）交易，而使希門公司受損0000000元。希
    門公司業已將該筆損害賠償債權（含利息）讓與被上訴人
    DuvertLimited，被上訴人Duvert Limited遂以其對上訴人
    應付之買回價款與之抵銷，並即寄發存證信函告知上訴人其
    債權已因抵銷後無餘額而歸於消滅等語，資為抗辯。並聲明
    ：(1)上訴駁回。(2)如受不利判決，願供擔保請准宣告免為假
    執行。
三、按所謂主觀預備訴之合併，因在法院審理此種訴訟時，仍應
    就各該訴訟全部辯論，僅於先位之訴有理由時，無庸再就後
    位之訴為裁判，是後位當事人可能未獲任何裁判，致後位當
    事人地位不安定，與訴訟安定性原則有違，且先位當事人與
    他當事人間之裁判，對後位當事人並無法律上之拘束力，徒
    使後位當事人浪費無益之訴訟程序。又如適用民事訴訟法第
    55條共同訴訟人獨立之原則，於一被告（原告）上訴時，其
    效力不及於其他被告（原告）亦難免有裁判矛盾之可能。故
    此時就後位訴訟部分應認其起訴與否屬不確定狀態，不應准
    許，最高法院91年度台上字第2308號判決見解亦同，可資參
    照。本件上訴人起訴時僅列先位聲明，於起訴狀繕本送達被
    上訴人希門公司後（尚未送達被上訴人Duvert Limited），
    始於93年2月9日追加備位之訴，增列被上訴人丙○○，請求
    其與被上訴人Duvert Limited連帶給付上訴人0000000元及
    其遲延利息，有民事補正狀、送達回證（見原審卷第16、50
    至53、106頁）在卷可稽，核屬主觀預備合併，揆諸前開說
    明，此種訴訟型態與訴訟安定性原則有違，且有造成裁判矛
    盾之可能，難認合法，是以本件上訴人追加之訴於法不合，
    不應准許。
四、次按，對於未經認許而在我國亦無事務所或營業所之外國法
    人，在我國提起民事訴訟，以該訴訟事件，依民事訴訟法之
    規定，我國法院有管轄權者為限，始得認為合法，最高法院
    71年度台上字第4494號判決亦採此見，可資參酌。又對於在
    中華民國現無住所或住所不明之人，因財產權涉訟者，得由
    被告可扣押之財產或請求標的所在地之法院管轄，民事訴訟
    法第3條第1項定有明文。被上訴人Duvert Limited為未經認
    許之香港法人，此為兩造所自承，並有香港公司註冊證書在
    卷可稽（見原審卷第58至64頁）。而其依約所買回上訴人原
    持有之希門公司股份62500股，係交由位於本院轄區之訴外
    人KPMG安侯建業會計師事務所保管。該股份自屬被上訴人得
    扣押之財產，依上揭規定，本院自有管轄權。
五、按民事事件，涉及香港或澳門者，類推適用涉外民事法律適
    用法。涉外民事法律適用法未規定者，適用與民事法律關係
    最重要牽連關係地法律。香港澳門關係條例第38條定有明文
    。次按法律行為發生債之關係者，其成立要件及效力，依當
    事人意思定其應適用之法律。當事人意思不明時，同國籍者
    依其本國法，國籍不同者，依行為地法；又關於由侵權行為
    而生之債，依侵權行為地法。涉外民事法律適用法第6條第1
    項、第2項前、第9條第1項本文著有規定。查依上訴人與被
    上訴人Duvert Limited所簽PLEDGE AGREEMENT第7條約定：
    「法律管轄：本協議及雙方之權利義務應遵守中華民國法律
    ，並受其管轄（不與法律原則衝突）。」（Governing
    Law:This Agreement and the rights and obligations of
    the parties mereunder shall be construed in
    accordance with and governed by the laws of the
    Republic of China 〈without giving effect to its
    conflict of law principles〉). （見本院卷二第152、
    154 頁），且被上訴人復自承其與被上訴人希門公司員工訂
    有認股契約，約定買回股份之權利，顯見其訂立契約之行為
    地亦在我國境內。是本件就被上訴人Duvert Limited買回上
    訴人所持有希門公司股份部分自應適用我國法律。
六、查被上訴人DuvertLimited為被上訴人希門公司之最大股東
    ，為激勵員工向心力，提升工作士氣，被上訴人Duvert
    Limited乃以釋出其持有被上訴人希門公司股份為標的，與
    被上訴人希門公司之員工訂之認股契約，約定於符合條件時
    使員工入股，一旦認股之員工有離職、退休或死亡等情事時
    ，被上訴人Duvert Limited即享有買回原來股份之權利。上
    訴人於任職被上訴人希門公司期間，即據此認購取得被上訴
    人希門公司股份62500股。嗣上訴人因故離職，被上訴人
    Duvrt Limited即依約以希門公司91年度盈餘分配後每股
    64.02元之價格買回上訴人持有之62500股，共計0000000元
    ，扣除上訴人於認股時向被上訴人Duvert Limited之借款
    0000000元，尚餘0000000元。此為二造所不爭執，並有存證
    信函、PLEDGE AGREEMENT可稽（見原審卷第8至11頁、本院
    卷二第150至152頁），應堪信實。
七、被上訴人Duvert Limited雖以上訴人於任職被上訴人希門公
    司與訴外人峻山、萬鈞公司勾串，利用美金方式報價而以高
    價向峻山、萬鈞公司訂購貨品，致被上訴人希門公司受損，
    而伊已受讓該損害賠償請求權，並據以與前開買回價款主張
    抵銷云云置辯，但查：
(1)被上訴人Duvert Limited係主張被上訴人希門公司為外銷公司
  ，90年6至8月間，因美金匯率走強，台幣貶值，被上訴人希門
  公司國外客戶，紛紛要求降價，故被上訴人希門公司對國內廠
  商亦要求降價以對。上訴人明知此情，卻於90年7月至92年7月
  間，改用美金報價方式，以每筆交易5%至15%不等之調漲幅度
  向峻山、萬鈞公司訂貨（見本院卷二第73頁）。惟其就被上訴
  人希門公司受損之金額先則主張峻山公司部分為0000000元、
  萬鈞公司為660284元，二者合計0000000元（見本院卷二第74
  頁，該金額亦為其於存證信函內主張抵銷之損害賠償本金部分
  債權金額）；後則稱峻山公司部分為0000000元、萬鈞公司為
  771484元，共計0000000元（見本院卷二第101至103頁）；並
  提出損害金額計算表、發票及請款單為佐（見外放證物）。
(2)惟被上訴人希門公司之請款單，其下方有Requested By、
  Checked By、Approved By三欄，由經手人層層簽請上級主管
  核准。而被上訴人所提請款單，有53張之簽核者均非上訴人，
  其中由訴外人謝一云總經理簽核者有6張、陳淑慧副總經理簽
  核者有2張、香欽寧資深經理簽核者有8張、鍾純蓉經理簽核者
  有19 張、盧筠英經理簽核者有18張（見本院卷二第165至217
  頁）。其餘由上訴人簽核者，亦均依公司程序由經手人依序簽
  辦後再送由上訴人核可，此觀請款單之Requested By、
  Checked By欄位均有承辦人簽名即可明瞭，足認上訴人均循公
  司正常程序辦理。系爭交易既經各級經手人員依規辦理，並送
  請上級主管簽核，公司各級經理中亦有多人簽准，且次數達53
  次，顯見被上訴人希門公司對當時簽請付款之價格並無異見。
(3)且希門公司曾獲ISO 9001認證，其公司稽核部門每3個月稽核
  一次，其稽核查檢表記載其稽核檢查項目為：「1.當收到客戶
  之RFQ時，是否有向多家廠商詢價？2.報價單之計算是否完整
  ，合理，專業？是否經過審核程序？3.如為規格品，其"前購
  記錄"是否齊全及更新版本？4.如為非規格品，業務工程師是
  否在{銷售確認書}或"報價單"上簽認，表示有供貨能力。5.【
  訂貨單】及【SALES CONFIRMATION】是否經審核？確認價格、
  交期、交量及規格無誤。」，有稽核查檢表可稽（見本院卷二
  第70頁）。查被上訴人指稱其與峻山、萬鈞公司之問題交易次
  數近200次，交易時間自90年7月至92年7月，在此長達2年且交
  易頻繁之情況下，卻未見被上訴人希門公司之稽核部門提出任
  何質疑或糾正，益徵此部分之交易未悖希門公司正常程序。
(4)另查被上訴人希門公司向峻山公司所購買之產品為「塑膠射出
  類產品」，即污水污物出口連接牙管、排水接管、排水頭、連
  接頭、水溝蓋、各式接管零件組；向萬鈞公司所購買者為「銅
  類衛浴製品」，即給水栓、水龍頭配件、給水栓面版、銅製地
  漏組、給水栓零件組、庭院給水栓等產品，此為被上訴人自承
  在卷（見本院卷三第34、35頁）。依其產品性質，均非具市場
  獨特性之專利產品，且被上訴人亦陳稱其尚有同類之國內配合
  廠商，如仕霖、大陽、萬彰等公司（見本院卷三第35頁），則
  被上訴人希門公司自可隨時將上開產品轉向其他合作廠商下單
  ，而無受制於峻山、萬鈞公司，不斷承受虧損之必要。然其卻
  續與峻山、萬鈞公司交易，且次數近200次，顯見其亦認交易
  價格為合理。
(5)再者，上訴人負責之五金三部89年稅前盈餘為00000000元，90
  年稅前盈餘00000000元，91年稅前盈餘為00000000元，非但無
  虧損且呈倍數成長，有被上訴人希門公司財務報表可參（見本
  院卷二第218至223頁），足證該部門之運作正常。
(6)至被上訴人雖指上訴人與峻山公司、萬鈞公司有親誼關係，然
  有無違背職務，仍須依積極事證判斷之，而不得逕以其主觀臆
  測率予推論。另被上訴人所提錄音帶及譯文，為被上訴人希門
  公司法定代理人丙○○與上訴人之談話，核其內容，雙方對共
  事期間事務處理之妥適與否多所爭執，尚難執此遽認上訴人有
  訴訟外之自認，而為其不利之認定。
(7)綜上，並無任何證據足資證明上訴人有何違背職務行為。則被
  上訴人Duvert Limited謂被上訴人希門公司對上訴人有損害賠
  償債權，並據以與其應付之股份買回款主張抵銷，自無可採。
八、上訴人雖主張卷附92年11月13日之存證信函上有被上訴人希
    門公司之章戳，公司地址載為台北市○○○路○段61號10 樓
    之2（見原審卷第8頁），顯係以代理被上訴人Duvert
    Limited為收購股份法律行為，然此為希門公司堅決否認。
    按未經許可之香港或澳門法人、團體或其他機構以其名義在
    臺灣區與他人為法律行為者，其行為人就該法律行為，應與
    該香港或澳門法人、團體或其他機構，負連帶責任，香港澳
    門關係條例第40條固定有明文。然此條規定之情形係指法律
    行為之當事人為行為人、相對人雙方，而行為人以未經許可
    之外國法人名義，向相對人為意思表示始足當之。查該存證
    信函之寄件人為被上訴人Duvert Limited，其內容記載：「
    一、由於台端與希門國際股份有限公司（以下簡稱希門公司
    ）間聘用關係已終止，本公司茲依約買回台端所持有之希門
    公司股份有限公司62500股。以希門公司91年度盈餘分配後
    每股64.02元計算，應付台端之買回款共計0000000元。二、
    希門公司業將其對台端之損害賠償請求權金額0000000元及
    利息讓與本公司。從而，台端對本公司負有債務0000000元
    及利息，且該項債務已到期。三、另台端於認股時向本公司
    借款0000000元，該借款於本公司買回股份時，應同時清償
    。四、據上，本公司應付台端之買回款經與台端對本公司所
    負債務抵銷後，並無剩餘，敬請查照。」（見原審卷第8至
    11頁）觀其文義，被上訴人Duvert Limited均係以「本公司
    」之用語，向上訴人行使買回權、主張抵銷，暨將已受讓希
    門公司之損害賠償請求權之事由通知上訴人。申言之，被上
    訴人Duvert Limited始終係以自己之名義發函告知上訴人上
    開信函內容。至該信函之聯絡地址雖記載被上訴人希門公司
    之營業地址，且由被上訴人希門公司於寄件人欄下用印，惟
    該存證信函實際係被上訴人Duvert Limited自己形成、決定
    所為之意思表示，被上訴人希門公司雖為寄發該信函之實際
    行為人，然其僅負責轉達被告Duvert Limited之意思表示內
    容，擔任傳遞之使者，並非自行形成收購股份之意思表示內
    容而與上訴人達成合致，核與香港澳門關係條例第40條所規
    定之情形有間，殊不得僅憑被上訴人希門公司於寄件人欄加
    蓋大小章，即置文義於不顧，逕認係由被上訴人希門公司以
    被上訴人Duvert Limited之名義與上訴人為收購股份及抵銷
    之法律行為，從而，上訴人依股票收購契約及香港澳門關係
    條例第40條規定，請求被上訴人希門公司與被上訴人Duvert
    Limited連帶負責，於法即有未合。
九、按給付無確定期限者，債務人於債權人得請求給付時，經其
    催告而未為給付，自受催告時起，負遲延責任。其經債權人
    起訴而送達訴狀或依督促程序送達支付命令，或為其他相類
    之行為者，與催告有同一之效力，民法第229條第2項定有明
    文。上訴人雖主張其曾委請律師發函催告被上訴人Duvert
    Limited給付，並提出律師函為佐，但該函並未依法送達被
    上訴人Duvert Limited之營業所，自難認屬合法催告。故被
    上訴人應自本件起訴狀繕本送達翌日即93年4月21日起負遲
    延責任。
十、從而上訴人本於買回契約請求被上訴人Duvert Limited給付
    上訴人新台幣0000000元，及自民國93年4月21日起，至清償
    日止，按週年利率5%計算之利息，為有理由，應予准許；逾
    此部分之先、備位請求，洵屬無據，應予駁回。又，上訴人
    勝訴部分，兩造分別陳明願供擔保為准、免假執行之宣告，
    經核於法並無不合，爰分別酌定相當擔保金額准許之。至於
    上訴人敗訴部分，其假執行之聲請失所附麗，應併予駁回。
    原審就上開應准許部分，為上訴敗訴之判決，並駁回其假執
    行之聲請，尚有未洽，上訴意旨求予廢棄改判，為有理由，
    爰由本院予以廢棄改判如主文第2項所示，並依聲請為附條
    件之准、免假執行之宣告。至於上訴人之請求不應准許部分
    ，原判決為上訴人敗訴之判決，並駁回其假執行之聲請，經
    核於法並無不合，上訴意旨求予廢棄改判，為無理由，應駁
    回其上訴。
十一、據上論結，本件上訴為一部有理由，一部無理由，依民事
      訴訟法第450條、第449條第1項、第79條、第463條、第
      390條第2項、第392條，判決如主文。
中    華    民    國    95    年    1     月    18    日
                  民事第一庭審判長法  官  張耀彩
                                  法  官  林金吾
                                  法  官  盧彥如
正本係照原本作成。
如不服本判決，應於收受送達後20日內向本院提出上訴書狀，其
未表明上訴理由者，應於提出上訴後20日內向本院補提理由書狀
（均須按他造當事人之人數附繕本）上訴時應提出委任律師或具
有律師資格之人之委任狀；委任有律師資格者，另應附具律師資
格證書及釋明委任人與受任人有民事訴訟法第466條之1第1項但
書或第2項（詳附註）所定關係之釋明文書影本。
中    華    民    國    95    年    1     月    19    日
                                  書記官  鄭兆璋
附註：
民事訴訟法第466條之1（第1項、第2項）：
對於第二審判決上訴，上訴人應委任律師為訴訟代理人。但上訴
人或其他法定代理人具有律師資格者，不在此限。
上訴人之配偶、三親等內之血親、二親等內之姻親，或上訴人為
法人、中央或地方機關時，其所屬專任人員具有律師資格並經法
院認為適當者，亦得為第三審訴訟代理人。


司法院資訊處製作；財團法人民間司法改革基金會備份。
